臺灣屏東地方法院刑事判決　　　　　　　 96年度易字第896號
公　訴　人　臺灣屏東地方法院檢察署檢察官
被　　　告　甲○○
　　　　　　　　　　　號11樓.
上列被告因妨害兵役案件，經檢察官聲請以簡易判決處刑（96年
度偵字第5607號），本院認不應以簡易判決處刑，改依通常程序
審理，判決如下：
    主  文
甲○○無罪。
    理  由
一、公訴意旨略以：被告甲○○係後備軍人，原住屏東縣東港鎮
    ○○里○○鄰○○路33 1巷17弄4 號11樓，於民國91年10月間
    遷出上開處所無故不依規定申報，亦未告知家人其去處，致
    使屏東縣後備指揮部所發，指定應於96年5 月14日前往屏東
    萬金營區報到之教育召集令送達上開處所，經由其母尤金玉
    收執後，因不知甲○○去向而無法轉交。因認被告涉犯妨害
    兵役治罪條例第10條第3 項之罪，應依同條第6 條第1 項之
    規定科刑等語。
二、按犯罪事實，應依證據認定之，無證據不得認定犯罪事實。
    又不能證明被告犯罪者，應諭知無罪之判決，刑事訴訟法第
    154 條第2 項、第301 條第1 項分別定有明文。又依刑事訴
    訟法第161 條第1 項規定，檢察官就被告犯罪事實，應負舉
    證責任，並指出證明之方法。因此，檢察官對於起訴之犯罪
    事實，應負提出證據及說服之實質舉證責任。倘其所提出之
    證據，不足為被告有罪之積極證明，或其指出證明之方法，
    無從說服法院以形成被告有罪之心證，基於無罪推定之原則
    ，自應為被告無罪判決之諭知，最高法院亦著有92年台上字
    第128 號判例可參。
三、再按，後備軍人「意圖避免召集處理」，而有居住處所遷移
    ，無故不依規定申報者，處1 年以下有期徒刑、拘役或科新
    臺幣9 萬元以下罰金，妨害兵役治罪條例第10條第1 項第3
    款定有明文；又後備軍人犯第1 項之罪，致使召集令無法送
    達者，以意圖避免召集論，分別依第5條 或第6 條科刑，同
    條例第10條第3 項亦有明文；是依前開法條規定，本條例第
    10條第3 項規定「以意圖避免召集論」須以犯第1 項之罪為
    前提，亦即行為人仍須具備「意圖避免召集處理」之主觀要
    件，始有適用之餘地，並非後備軍人一有居住處所遷移，無
    故不依規定申報，而有致召集令無法送達之結果即「以避免
    召集論」。舉例申言之，妨害兵役治罪條例第6 條第1 項係
    以「意圖避免教育召集」為構成要件，其「意圖」乃避免教
    育召集之特定意圖，同條例第10條第1項 之「意圖」，則係
    避免任何一種或數種召集均屬之，故行為人若未依規定申報
    遷移之新住處，而係出於避免任何召集或某一教育召集以外
    之召集，致教育召集令無法送達，依該條例第10條第3 項即
    可以意圖避免（教育）召集論，而依同條例第6 條第1 項科
    刑，無庸另行證明其有第6 條第1 項之避免「教育召集」之
    特定意圖，此為第10條第3 項立法意旨及實益之所在。故第
    10條第3 項之「以意圖避免召集論；分別依第5 條或第6 條
    科刑」之「意圖」應係指第5 條、第6條 針對特定種類召集
    加以避免之意圖，與同條第1 項之「意圖」未限於針對何種
    召集之情形自有不同。故第10條第3 項之適用應以犯同條第
    1 項之罪，即有該第1 項避免召集之意圖為要件，二者間並
    無循環論斷之問題，要難以此條例第10 條 第3 項有「以意
    圖避免召集論」之用語，即逕解為不以具備避免召集之主觀
    意圖為必要。
四、公訴意旨認被告涉犯前開罪嫌，無非係以卷附屏東縣後備指
    揮部妨害兵役案件移送報告書、列管後備軍人移送法辦年籍
    表、召集令回執、教育召集未到人員訪查記錄表、妨害兵役
    案件移送查證事項表各1 份等證據，為論罪之依據。訊據被
    告固坦承其為後備軍人，且未實際居住於戶籍地之事實，惟
    堅詞否認有何妨害兵役犯行，辯稱：伊因離鄉至台北工作，
    工作地點不固定致家人無法聯絡，並無逃避召集之意圖，如
    有收到召集令一定會去等語。
五、經查：
（一）被告係屏東縣後備指揮部列管之後備軍人，設籍於屏東縣
      東港鎮○○里○○鄰○○路331 巷17弄4 號11樓，被告並未
      實際居住於該處，致使屏東縣後備指揮指定其應於96年5
      月14日前往屏東萬金營區報到應召之教育召集令無法送達
      被告本人等事實，雖據被告坦承不諱，並有上開屏東縣後
      備指揮部妨害兵役案件移送報告書、列管後備軍人移送法
      辦年籍表、召集令回執、教育召集未到人員訪查記錄表、
      妨害兵役案件移送查證事項表各1 份在卷可憑，固堪認定
      屬實。
（二）惟關於被告有無避免召集處理之意圖，而符合妨害兵役治
      罪條例第10條第3 項、第1 項第3 款之罪之主觀構成要件
      乙節，查後備軍人遷移居住處所未依規定申報之原因及目
      的不一而足，諸如避債、避仇、與家人相處不睦、至外地
      工作或生性疏懶等，均有可能，非僅止於「意圖避免召集
      處理」一端，自不得只以被告明知或應知有此申報義務而
      未依規定申報，即遽予推認其係以避免召集處理為積極目
      的，而認定其主觀上有避免召集處理之意圖。況教育召集
      屬於短期召集，一般人非有特殊因素，通常不致僅為避免
      此種短期召集即故意遷離居住處所，且甘冒刑事責任不依
      規定申報。再佐以我國社會現況，實際上並未居住於戶籍
      地之情形非少，如僅因被告具有後備軍人之身分，遽認其
      未據實遷移戶籍必係出於避免召集處理之意圖，顯有悖於
      一般生活經驗及論理法則。
（三）本件被告因離家北上工作致其母未能轉交召集令於被告等
      情業據被告供述在卷，核與證人即被告之母尤金玉於偵查
      中證述之情節相符，且被告於之前民國92年點閱召集、94
      年教育召集、95年教育召集等3 次召集，均依時應召，並
      無未應召之情事，此有妨害兵役案件移送偵辦查證事項表
      退伍後歷次召集及應召紀錄附偵卷第11項可稽，是被告退
      伍後既於每次召集均依時應召，更可佐證被告並無避免召
      集之意圖。
（四）此外，公訴人並未提出其他積極證據以資證明被告主觀上
      確有避免召集之意圖，自難僅憑被告並未實際居住於戶籍
      地乙情遽以推認被告必有避免召集之意圖，即與妨害兵役
      治罪條例第10條第1 項第3 款之構成要件不符，自無適用
      同條例第10條第3 項規定，依該條例第6 條科刑之餘地。
六、綜上所述，公訴人認被告涉嫌前揭犯行所憑之證據，尚未達
    於通常一般之人均不致有所懷疑，而得確信其為真實之程度
    ，即難即遽為被告不利之認定。此外，復查無其他積極證據
    ，足資認定被告有何妨害兵役治罪條例之犯行，本件被告犯
    罪不能證明，依上揭說明，自應為被告無罪之諭知。
據上論斷，應依刑事訴訟法第452 條、第301 條第1 項，判決如
主文。
本案經檢察官陳俊宏到庭執行職務。
中　　華　　民　　國　　96　　年　　11　　月　　27　　日
                  刑事第三庭  法　官  吳永宋
以上正本證明與原本無異。
如不服本判決應於收受本判決送達後十日內向本院提出上訴書狀
，其未敘述上訴理由者，應於上訴期間屆滿後二十日內向本院補
提理由書狀（均須按他造當事人之人數附繕本）「切勿逕送上級
法院」。
中　　華　　民　　國　　96　　年　　11　　月　　27　　日
                              書記官  劉淑蓉
